臺北高等行政法院判決　　　　　　　　　　　　　　　九十年度訴字第五五八八號
　　　　　　　　　　　　　　　.
　　原　　　告　甲○
　　訴訟代理人　戊○○
　　被　　　告　內政部
　　代　表　人　余政憲部長）.
　　訴訟代理人　丙○○
　　　　　　　　丁○○
　　被　　　告　行政院農業委員會
　　代　表　人　范振宗（主任委員）
　　訴訟代理人　乙○○
　　　　　　　　己○○
右當事人間因農保爭議等事件，原告不服行政院中華民國九十年八月三日台九十訴字
第○四一五九八號訴願決定，提起行政訴訟。本院判決如左：
　　主  文
原告之訴駁回。
訴訟費用由原告負擔。
　　事  實
一、事實概要：緣南投縣名間鄉農會於民國（下同）八十六年十一月五日申報原告以
    非農會會員雇員資格加入農民健康保險，嗣原告於八十九年七月十八日以其腦中
    風合併右側肢體輕癱，向勞工保險局（以下簡稱勞保局）申請殘廢給付。該局以
    佑民綜合醫院病歷資料記載原告於八十二年十一月二十六日右側肢體無力至該院
    急診，診斷為出血性腦中風住院治療等語，原告於八十九年六月二十三日成殘時
    仍為右側肢體偏癱，顯係八十二年十一月二十六日中風後遺症，其於八十六年十
    一月五日加保時，應仍為右側肢體偏癱，無從事農作之能力，與雇農加保資格不
    符，乃以八十九年十月四日八九保受字第六○四九九一四號函核定自八十六年十
    一月五日起取消原告農保被保險人資格，其因腦中風於八十九年六月二十三日診
    斷成殘，屬退保後發生之事故，所請農保殘廢給付應不予給付，並自八十六年十
    二月起不得請領老年農民福利津貼，前所溢領八十六年十二月至八十九年八月之
    老年農民福利津貼計新台幣（下同）九九、○○○元應予繳還。原告不服，申請
    審議，遭審定駁回，提起訴願，亦遭決定駁回，遂提起本件行政訴訟。
二、兩造聲明：
　(一)原告聲明：訴願決定及原處分均應撤銷，被告並應依農民健康保險條例第三十六
　　　　　　　條規定之殘廢給付標準表第六項給付一○○○日殘廢給付。
　(二)被告聲明：駁回原告之訴。
三、兩造爭點：勞工保險局核定自八十六年十一月五日起取消原告農保被保險人資格
　　　　　　　，其因腦中風於八十九年六月二十三日診斷成殘，屬退保後發生之事
　　　　　　　故，所請農保殘廢給付應不予給付，並自八十六年十二月起不得請領
　　　　　　　老年農民福利津貼，原告前所溢領八十六年十二月至八十九年八月之
　　　　　　　老年農民福利津貼計新台幣九九、○○○元，應予繳還，是否適法？
　(一)原告主張之理由：
　　1.按「當事人主張事實，須負舉證責任，倘所提出之證據，不足為其主張事實之
　　　證明，自不能認其主張之事實為真實。」「所謂證據，自以積極而恰當，且對
　　　應證事實確能證明者始足當之，自非僅憑消極之迂迴證明，可以推定事實真偽
　　　。」行政法院著有三十九年判字第二號判例及七十一年四月三十日七一判字第
　　　四六一號判決可資參照。
　　2.勞保局、農民健康保險監理委員會及訴願決定皆僅因原告認殘原因係腦中風合
　　　併右側肢體輕癱，為八十二年十一月二十六日中風後遺症，即推定出「台端於
　　　八十六年十一月五日加保時已無從事工作之能力」；尤有甚者，監理委員會更
　　　以原告加保時年為六十七歲，推定應無農作能力。則令人不禁要問身處高官者
　　　，可曾統計全國參加農保之農民其於八十六年十一月間之各年齡層分布情形及
　　　人數概況？試問，勞保局有何事實依據，認定原告於八十六年十一月五日加保
　　　時已無從事農作之能力？且若一旦中風，即可不問事實輕重皆被認定為「無從
　　　事農作之能力」，則殘廢給付標準表第八項「中樞神經系統機能遺存顯著障害
　　　，終身祇能從輕便工作者」又如解釋？
    3.綜觀勞保局、農民健康保險監理委員會所舉之病歷事證，皆僅係消極之迂迴證
　　　明，尚不足對原告在八十六年十一月五日加保時之無農作能力作證明。況原告
　　　參加農保，依「從事農業工作農民申請參加農民健康保險認定標準及資格審查
　　　辦法」第二條第四款第三項規定，需經層層嚴格審核，因此原告於八十六年十
　　　一月五日加保時，若不具資格，如何能通過如此嚴格的審核？斷不可能因勞保
　　　局及農民健康保險監理委員會專擅、蠻橫倒果為因的推定而否定一切既存事實
　　　。且依佑民醫院醫師出具之診所書亦清楚詳載：「病人因上述疾患（腦溢血合
　　　併右側肢體輕癱），於八十二年十一月二十二日住院治療，於八十二年十二月
　　　二日出院回家療養，病人於八十六年十二月六日因坐骨神經痛回院門診一次．
　　　．．依現實狀況研判病人八十六年十二月六日應可從事經便工作。」再再證明
　　　原告於八十六年十一月五日加保時，具正常勞動能力。
　　4.是勞保局逐年收取保費在先，企圖剝削農民權益在後，陷無助農民心生恐懼之
　　　心，昭然可見。
　(二)被告主張之理由：
    1.被告內政部主張之理由：
　　　(1)依據農民健康保險條例第五條第二項暨從事農業工作農民申請參加農民健康
　　　　保險認定標準及資格審查辦法，均明定非農會會員申請參加農民健康保險，
　　　　需以從事農業工作為要件。又據被告內政部七十九年二月二十四日台（八九
　　　　）內社字第七七九六八五號函示：「有關非農會會員參加農保欠缺從事農業
　　　　工作之投保要件者，同意依農民健康保險條例第十九條規定辦理」。又農民
　　　　健康保險條例第十九條規定：「投保單位為不合本條例規定之人員辦理參加
　　　　保險手續，領取保險給付者，保險人應依法追還；並取消該被保險人資格」
　　　　，同條例第十六條規定：「被保險人或其受益人，於保險效力開始後、停止
　　　　前，發生保險事故者，得依本條例規定，請領保險給付」。
　　　(2)本案原告之行政訴訟理由略以：「勞保局僅因被保險人認殘原因係腦中風併
　　　　右側肢體輕癱，為八十二年十一月二十六日中風後遺症，即推定出『台端於
　　　　八十六年十一月五日加保時已無從事工作之能力』，尤有甚者，監理會更以
　　　　被保險人加保時為六十七歲，推定應無農作能力，按舉證責任分配法則，試
　　　　問勞保局及農保監理會有何事實依據認定被保險人於八十六年十一月五日加
　　　　保時『已無從事農作之能力』？另據『從事農業工作農民申請參加農民健康
　　　　保險認定標準及資格審查辦法』第二條第四款第三目規定，參加農保需經層
　　　　層嚴格審核，因此被保險人於八十六年十一月五日加保時若不具資格，如何
　　　　能通過如此嚴格的審核？」云云。
　　　(3)本案據佑民綜合醫院八十九年六月二十三日出具之殘廢診斷書載：「初診日
　　　　期為八十二年十一月二十六日，自八十二年十一月二十六日至八十二年十二
　　　　月二日共住院七天，其因腦中風合併右側肢體輕癱，致右上肢肌力為二分、
　　　　右下肢肌力為三分（正常為五分），需人餵食，無法從事任何工作，大小便
　　　　需人扶助，沐浴更衣完全無法自理，自行操控輪椅代步，該項殘廢無好轉可
　　　　能」；又據上開醫院於八十九年八月十一日以八九佑院務字第一一○○號函
　　　　復勞保局略以：「其因右側肢體無力至本院急診，診斷為出血性腦中風住院
　　　　治療，八十二年十二月二日出院。出院時右側肢體力量約三分，出院後並無
　　　　再到本院複診，直至八十六年十二月六日因坐骨神經痛至門診求診，八十九
　　　　年二月十六日起又陸續因腦中風後遺症、高血壓於本院門診治療，其症狀好
　　　　轉之可能性不大」。其於八十二年十二月二日出院後即未再回診接受治療，
　　　　且其出院當日右側肢體肌力均僅為三分，至八十九年六月二十三日出具殘廢
　　　　診斷書當日仍為右側肢體偏癱，殘廢程度與八十二年十一月中風時相同，又
　　　　原告於八　十六年十一月五日加保時如仍具從事農業生產工作之能力，則何
　　　　以能在無任何發病情況下（其八十二年至八十九年無腦中風就診紀錄），健
　　　　康狀況隨即轉為其自述之「右側肢體無力，行動不便，終生無法工作」，其
　　　　說詞不足採信，亦即，勞保局及農保監理委員會係依據殘廢診斷書、病歷、
　　　　醫院覆函、醫師審查意見及監理會醫師審查意等結果核定，而原告對其身體
　　　　狀況卻無法檢具任何醫學資料證實其主張，顯係自我偏袒。
　　　(4)其又稱申請參加農保係經層層嚴格審核始獲准加保乙節，惟查農民健康保險
　　　　係社會保險，勞保局依據農會所送被保險人加、退保申報表作書面審核而受
　　　　理其加保，於保險事故發生後，該局仍得依農民健康保險條例第二十一條規
　　　　定加以事後調查，設經查明其投保資格不合規定者，應依農民健康保險條例
　　　　第十九條規定取消其被保險人資格，並不因被保險人繳納保費即表示其具備
　　　　投保資格。再者原告八十六年十一月五日係以「雇農」身分申請參加農保，
　　　　由於「雇農」在台灣農村幾已成為歷史名詞，經過多年的研議，本部已自九
　　　　十年五月九日發布刪除「雇農」之加保規定，原告雖不受該項修正之限制，
　　　　惟以其七十高齡且臥病仍受僱從農，確與常理不合。勞保局自八十六年十一
　　　　月五日取消其被保險人資格並無不妥。
   2.被告行政院農業委員會主張之理由：
　　　(1)按「本條例所稱老年農民，應符合下列各款資格條件：一、年滿六十五歲。
　　　　二、申領時參加農民健康保險之農民且加保年資合計六個月以上者．．．」
　　　　「符合前條資格條件之老年農民，得申請發給福利津貼，每月新台幣三千元
　　　　，發放至本人死亡當月止。」「不符本條例資格而領取福利津貼者，其溢領
　　　　之福利津貼應由本人或法定繼承人自事實發生之日起三十日內繳還；未繳還
　　　　者，應依法追訴。」為老年農民福利津貼暫行條例第三條、第四條第一項及
　　　　第四項所規定。是年滿六十五歲且參加農民健康保險加保年資合計六個月以
　　　　上之老年農民為申領老年農民福利津貼之前提要件甚明。
　　　(2)查本件原告既經勞保局核定自八十六年十一月五日起取消其農保被保險人資
　　　　格，則依首揭法條規定，自不得申領老年農民福利津貼，已領取者，其溢領
　　　　之福利津貼應由本人或法定繼承人自事實發生之日起三十日內繳還。故勞保
　　　　局依法函知原告不得申領老年農民福利津貼，所溢領八十六年十二月至八十
　　　　九年八月之福利津貼計九九、○○○元應予繳還，揆諸前揭說明，並無違誤
　　　　，請予以維持。
　　理  由
壹、關於農保爭議部分：
一、按「被保險人或其受益人，於保險效力開始後、停止前，發生保險事故者，得依
    本條例規定，請領保險給付。」、「投保單位為不合本條例規定之人員辦理參加
    保險手續，領取保險給付者，保險人應依法追還；並取消該被保險人資格。」農
    民健康保險條例十六條及第十九條分別定有明文。次按非農會會員申請參加農民
    健康保險，需以從事農業工作為要件，復為行為時農民健康保險條例第五條第二
    項暨從事農業工作農民申請參加農民健康保險認定標準及資格審查辦法第二條所
    明定。被告內政部七十九年二月二十四日台（八九）內社字第七七九六八五號函
    示：「有關非農會會員參加農保欠缺從事農業工作之投保要件者，同意依農民健
    康保險條例第十九條規定辦理」亦申明其旨。
二、查本件原告申請殘廢給付時檢具之佑民綜合醫院八十九年六月二十三日出具之殘
    廢診斷書明載：「初診日期為八十二年十一月二十六日，自八十二年十一月二十
    六日至八十二年十二月二日共住院七天，其因腦中風合併右側肢體輕癱，致右上
    肢肌力為二分、右下肢肌力為三分（正常為五分），需人餵食，無法從事任何工
    作，大小便需人扶助，沐浴更衣完全無法自理，自行操控輪椅代步，該項殘廢無
    好轉可能」等語；另該醫院八十九年八月十一日以八九佑院務字第一一○○號函
　　復勞保局略以：「其因右側肢體無力至本院急診，診斷為出血性腦中風住院治療
　　，八十二年十二月二日出院。出院時右側肢體力量約三分，出院後並無再到本院
    複診，直至八十六年十二月六日因坐骨神經痛至門診求診，八十九年二月十六日
    起又陸續因腦中風後遺症、高血壓於本院門診治療，其症狀好轉之可能性不大」
    等語。自上開資料以觀，原告於八十二年十二月二日出院後，即未再回診接受治
    療，而其出院當日右側肢體肌力均僅為三分，迨八十九年六月二十三日出具殘廢
    診斷書時，其右上肢肌力減弱至二分，右下肢仍為三分，顯見原告殘廢程度係日
    益惡化，當無於八十六年十一月五日加保時，曾經好轉而具農作能力可言；原告
    於八十六年十一月加保時已六十七歲，以雇農資格加保，衡之經驗法則，顯違一
    般僱用常理；又據馬偕醫院八十九年十二月十六日馬院醫骨字第八九三三七○號
    函示曾於七十九年三月二日來院門診治療，主訴背痛及兩下肢麻木，由X光可見
    腰椎滑脫等語，再佐之原告八十六年十二月六日又因坐骨神經痛至佑民綜合醫院
    門診治療，另原告自八十二年出院後迄八十九年並無腦中風就診紀錄，顯見原告
    於八十六年十一月五日加保時，應無從事農業生產工作之能力，要無疑義。
三、原告主張殘廢給付標準表第八項「中樞神經系統機能遺存顯著障害，終身祇能從
    事輕便工作者」，而依佑民醫院醫師出具之診所書亦清楚詳載：「病人因上述疾
    患（腦溢血合併右側肢體輕癱），於八十二年十一月二十二日住院治療，於八十
    二年十二月二日出院回家療養，病人於八十六年十二月六日因坐骨神經痛回院門
    診一次．．．依現實狀況研判病人八十六年十二月六日應可從事輕便工作。」足
    證明原告於八十六年十一月五日加保時，具正常勞動能力云云；但查，上開殘廢
    給付標準表所載係殘廢給付之要件，而非雇農加保時必需具備從事農業生產工作
    能力之要件，且所謂只能從事輕便工作，即不具農作生產工作能力自明，原告此
    項主張洵屬誤解。
四、原告主張其申請參加農保係經層層嚴格審核始獲准加保云云；惟按農民健康保險
　　係社會保險，勞保局僅依據農會所送被保險人加、退保申報表作書面審核而受理
　　理其加保，於保險事故發生後，該局仍得依農民健康保險條例第二十一條規定加
    以事後調查，設經查明其投保資格不合規定者，應依前揭農民健康保險條例第十
    九條規定取消其被保險人資格，並不因被保險人繳納保費即表示其具備投保資格
    甚明。從而，被告及農保監理委員會係依據殘廢診斷書、病歷、醫院覆函、醫師
    審查意見及監理會醫師審查意見等核定原告加保時已不具從事農業生產工作能力
    ，並無不合，而原告復未能檢具任何醫學資料以證明其於加保時有正常農業生產
    勞動能力，被告依前揭規定，取消其投保資格，於法有據。
貳、關於繳還溢領老年農民福利津貼部分：
一、按「本條例所稱老年農民，應符合下列各款資格條件：一、年滿六十五歲。二、
    申領時參加農民健康保險之農民且加保年資合計六個月以上者．．．」、「符合
    前條資格條件之老年農民，得申請發給福利津貼，每月新台幣三千元，發放至本
    人死亡當月止。」、「不符本條例資格而領取福利津貼者，其溢領之福利津貼應
    由本人或法定繼承人自事實發生之日起三十日內繳還；未繳還者，應依法追訴。
    」老年農民福利津貼暫行條例第三條、第四條第一項及第四項分別定有明文。是
    年滿六十五歲且參加農民健康保險加保年資合計六個月以上之老年農民為申領老
    年農民福利津貼之前提要件甚明。
二、查原告因於加保時不具從事農業生產工作能力，經勞保局核定自八十六年十一月
    五日起取消其農保被保險人資格，已如前述，則依首揭法條規定，自不得申領老
    年農民福利津貼，已領取者，其溢領之福利津貼應由本人或法定繼承人自事實發
    生之日起三十日內繳還。從而，勞保局依法函知原告不得申領老年農民福利津貼
    ，所溢領八十六年十二月至八十九年八月之福利津貼計九九、○○○元應予繳還
    ，要無不合。
參、綜合上述，原告於八十六年十一月五日加保時無農作能力，事證明確，勞保局核
    定自八十六年十一月五日起取消其被保險人資格，原告即不符老年農民福利津貼
    之請領要件，該局核定原告自八十六年十二月起不得請領老年農民福利津貼，所
    溢領八十六年十二月至八十九年八月之津貼計九九、○○○元應予繳還，並無不
    合，訴願決定予以維持，亦無違誤，原告仍執前詞，訴請撤銷，為無理由，應予
    駁回。
據上論結，本件原告之訴為無理由，爰依行政訴訟法第九十八條第三項前段，判決如
主文。
中　　　華　　　民　　　國　　九十一　　年　　　八　　　月　　二十九　　日
               臺 北 高 等 行 政 法 院   第 六 庭
                           審 判 長 法  官　   林 樹 埔
                                    法  官　   曹 瑞 卿
                                    法  官　   闕 銘 富
右為正本係照原本作成。
如不服本判決，應於送達後二十日內，向本院提出上訴狀並表明上訴理由，如於本判
決宣示後送達前提起上訴者，應於判決送達後二十日內補提上訴理由書（須按他造人
數附繕本）。
中　　　華　　　民　　　國　　九十一　　年　　　八　　　月　　 三十 　　日
                                    書記官     吳芳靜
